臺灣高等法院高雄分院刑事判決　　　　93年度上訴字第1370號
　　上　訴　人
　　即　被　告　甲○○
　　　　　　　　乙○○
　　　　　　　　　　　　大陸地.
上列上訴人因違反臺灣地區與大陸地區人民關係條例等案件，不
服臺灣高雄地方法院93年度易字第340 號中華民國93年10月21日
第一審判決（起訴案號：臺灣高雄地方法院檢察署92年度偵字第
18123號），提起上訴，本院判決如下：
      主  文
原判決關於甲○○、乙○○部分均撤銷。
甲○○、乙○○共同違反不得使大陸地區人民非法進入臺灣地區
之規定，各處有期徒刑肆月，如易科罰金，均以參佰元折算壹日
，乙○○緩刑參年。
      事  實
一、甲○○原與莊美鳳為夫妻，甲○○認識乙○○後，乃向莊美
    鳳遊說表示二人可辦理離婚，莊美鳳再與大陸地區男子假結
    婚，使該大陸地區男子進入臺灣地區，即可獲取新臺幣（下
    同）80000 元之代價，莊美鳳遂信而與甲○○辦理離婚。甲
    ○○、乙○○、莊美鳳即共同基於使大陸地區人民非法進入
    臺灣地區之犯意聯絡，由乙○○於91年10月14日帶領莊美鳳
    （已經原審判決確定）至大陸地區福建省福州市，並介紹莊
    美鳳與大陸地區男子楊基玉於91年10月24日在福州市公證處
    辦理結婚。其後，甲○○、乙○○、莊美鳳、楊基玉即共同
    基於明知為不實事項而使公務員將不實事項登載於職務上所
    掌公文書及行使之概括犯意聯絡，於91年11月13日，由甲○
    ○指示莊美鳳持大陸地區福建省福州市公證處製作之結婚證
    書，至高雄市三民區戶政事務所，明知莊美鳳、楊基玉婚姻
    屬虛偽，仍填具楊基玉為莊美鳳之配偶等不實內容之結婚登
    記申請書，據以申請辦理結婚之
    不知情之公務員陷於錯誤，將楊基玉為莊美鳳配偶之不實事
    項登載於職務上所掌之
    證上，足生損害於戶政機關對結婚登記及
    確性。又於91年11月26日，推由莊美鳳至高雄市政府警察局
    三民第二分局民族路派出所，莊美鳳明知其與楊基玉婚姻屬
    虛偽，猶使員警葉秀德將楊基玉為莊美鳳配偶之不實事項登
    載於大陸地區人民進入台灣地區保證書上對保或證明機關（
    構）簽註意見欄，足生損害於警察機關對資料管理之正確性
    。甲○○再指示莊美鳳委由不知情之黃王美津填載大陸地區
    人民進入台灣地區旅行證申請書，而後於91年11月28日持上
    開記載不實之
    灣地區旅行證申請書、大陸地區人民進入台灣地區保證書、
    委託書等相關文件，向內政部警政署入出境管理局（下稱入
    出境管理局）申請大陸地區男子楊基玉進入台灣地區，而行
    使上開公務員登載不實
    局不知情之公務員陷於錯誤，將莊美鳳、楊基玉於91年10月
    24 日 結婚之不實事項登載於職務上所掌之大陸地區人民進
    入臺灣地區旅行證申請書審核欄上，並核准發給大陸地區男
    子楊基玉台灣地區旅行證，足生損害於入出境機關對大陸人
    民入出境台灣資料管理之正確性。91年11月23日楊基玉以探
    親名義持台灣地區旅行證由高雄國際機場入境，而以形式上
    合法實質上非法之方式入境後，楊基玉即不知去向。91年12
    月18日，甲○○，乙○○再推由莊美鳳至高雄市政府警察局
    三民第二分局民族路派出所，莊美鳳明知其與楊基玉婚姻屬
    虛偽，復使承辦員警葉秀德將楊基玉為莊美鳳配偶之不實事
    項登載於流動人口登記聯單上，足生損害於警察機關對人口
    管理之正確性。嗣於92年5 月29日，莊美鳳向警自首，因而
    得知上情。
二、案經高雄市政府警察局移請臺灣高雄地方法院檢察署檢察官
    偵查起訴。
      理  由
一、訊據上訴人即被告（下稱被告）甲○○、乙○○矢口否認有
    右揭犯行，辯稱其二人並不知莊美鳳與與大陸地區男子楊基
    玉係假結婚等語。
二、經查：
    (一)被告乙○○於於91年10月14日帶領莊美鳳至大陸地區福建
      省福州市，並介紹莊美鳳與大陸地區男子楊基玉於91年10
      月24日在福州市公證處辦理結婚，91年11月13日，再由甲
      ○○指示莊美鳳持大陸地區福建省福州市公證處製作之結
      婚證書，至高雄市三民區戶政事務所，填具楊基玉為莊美
      鳳之配偶等不實內容之結婚登記申請書，據以辦理結婚登
      記，使該戶政事務所不知情之公務員將楊基玉為莊美鳳配
      偶之不實事項登載於職務上所掌之
      及莊美鳳
      察局三民第二分局民族路派出所，莊美鳳使承辦員警將楊
      基玉為莊美鳳配偶之不實事項登載於大陸地區人民進入台
      灣地區保證書之簽註意見欄上，被告甲○○再指示莊美鳳
      委由不知情之黃王美津填載大陸地區人民進入台灣地區旅
      行證申請書，而後於91年11月28日持上開記載不實之
      謄本、
      請書、保證書、委託書等相關文件，向入出境管理局申請
      大陸地區男子楊基玉進入台灣地區，入出境管理局不知情
      之公務員即將莊美鳳、楊基玉於91年10月24日結婚之不實
      事項登載於職務上所掌之大陸地區人民進入臺灣地區旅行
      證申請書審核欄上，並核准發給大陸地區男子楊基玉台灣
      地區旅行證，91年11月23日楊基玉以探親名義持台灣地區
      旅行證由高雄國際機場入境，莊美鳳復於91年12月18日，
      在高雄市政府警察局三民第二分局民族路派出所，使承辦
      員警葉秀德將楊基玉為莊美鳳配偶之不實事項登載於流動
      人口登記聯單上等事實，有莊美鳳之國民
      華人民共和國結婚證、
      地區旅行證申請書、中華人民共和國居民
      明書、委託書、大陸地區人民進入臺灣地區保證書、入境
      登記表、中華民國臺灣地區旅行證、流動人口登記聯單、
      莊美鳳入出境查詢結果、楊基玉入出境查詢結果、乙○○
      入出境查詢結果附卷足憑（見警1 卷第13～15、21、23～
      27、43、44頁、偵查1 卷第12～14頁），自堪以認定。
    (二)被告甲○○、乙○○固辯稱其二人並不知莊美鳳與與大陸
      地區男子楊基玉係假結婚等語。然證人莊美鳳於原審已結
      證稱：「甲○○說要假結婚有錢賺，我是因為他外面有債
      務，想用這種方式幫他。」、「是乙○○帶我去大陸。」
      、「是甲○○跟我說這樣有錢賺。」、「甲○○說要去辦
      假結婚。我去大陸之前就知道要辦假結婚。」、「（問：
      楊基玉是誰介紹？）乙○○介紹。」、「（問：你跟楊基
      玉在大陸辦結婚，是誰辦的？）是乙○○帶我去辦的。」
      、「（問：妳辦完結婚後，在大陸住哪裡？）還是住在乙
      ○○租的房間。」、「（問：妳跟楊基玉見過幾次面？）
      第一次見面就辦結婚。」、「（問：妳辦完結婚後還住在
      那邊？）辦完沒多久我就回臺灣了，乙○○把我送到機場
      ，我自己一個人回來。」、（問：妳辦假結婚何時拿到錢
      ？）楊基玉來臺灣的時候有拿一萬元給我，我在大陸的時
      候，楊基玉有給我六萬元，是換成台幣給我。」、「當時
      甲○○人在大陸，（去旅行社、戶政機關辦理資料）都是
      甲○○打電話叫我去辦的。」等語明確（見原審卷第176
      ～180 、182 頁），再參以卷附被告乙○○及莊美鳳之入
      出境查詢結果所示 (見偵查1 卷第12、14頁），被告乙○
      ○及莊美鳳確於91年10月14日同搭乘ＫＡ437 號班機出境
      ，又楊基玉於91年11月23日入境台灣地區後，經原審分別
      傳喚、拘提未果而通緝，此有原審送達證書、高雄市政府
      警察局苓雅分局93年5 月21日函、高雄市政府警察局三民
      第二分局93年6 月30日函及原審93年7 月15日通緝稿可憑
      （見原理卷第58、59、83～90、130 頁），足佐楊基玉進
      入臺灣地區後，即行方不明，並未與莊美鳳實際共同生活
      。另衡諸常情，莊美鳳與被告甲○○甫於91年9 月17日辦
      理離婚登記，而莊美鳳於辦理離婚登記前未曾出境，離婚
      後僅於91年10月14日出境，於91年10月30日入境，此均有
      莊美鳳
      、偵查1 卷第12頁），且莊美鳳係於離婚後始見過被告乙
      ○○，亦經被告乙○○陳述及莊美鳳結證在卷（見原審卷
      第182 、183 頁），是莊美鳳既與被告乙○○素無深交，
      豈有於91年9 月17日離婚後，旋與被告乙○○於91年10月
      14 日 出境至大陸地區，復經由被告乙○○介紹認識楊基
      玉後，未及深入交往，莊美鳳即與楊基玉於91年10月24日
      結婚，莊美鳳結婚後，又匆忙於91年10月30日返回臺灣地
      區，在在均與常情相違，被告乙○○辯稱不知莊美鳳假結
      婚，實難令人置信。互核上開各事證，足徵證人莊美鳳證
      述情節應與事實相符，堪以採取。被告甲○○、乙○○所
      辯不知莊美鳳與大陸地區男子楊基玉係假結婚等語，無非
      推諉卸責之詞，為無可採。
    綜上所述，被告甲○○、乙○○共同使大陸地區人民非法進
    入臺灣地區及行使明知為不實之事項而使公務員登載於職務
    上所掌之公文書犯行，事證明確，犯行堪以認定。
三、核被告二人與莊美鳳共同以假結婚及申請配偶來臺探親方式
    ，使大陸地區男子楊基玉非法進入台灣地區，入境方式及手
    續形式上雖均合法，惟實質上形同以非法手段使大陸地區人
    民進入臺灣（最高法院90年度台上字第3180號判決參照），
    所為均係違反臺灣地區及大陸地區人民關係條例第15條第1
    款不得使大陸地區人民非法進入台灣地區之規定，應依修正
    前同法第79條第1 項之規定處罰。公訴人起訴法條雖未引用
    修正前臺灣地區與大陸地區人民關係條例第79條第1 項，然
    起訴書已載明此部分犯罪事實，本院自應審判。又被告行為
    後，臺灣地區及大陸地區人民關係條例第79條於92年10月29
    日修正公布，92年12月31日施行，修正前第79條第1 項規定
    ：「違反第15條第1款規定者，處5年以下有期徒刑、拘役或
    科或併科新台幣500,000萬元以下罰金。」，修正後第79 條
    第1項、第2項規定：「違反第15條第1 款規定者，處一年以
    上7年以下有期徒刑，得併科新臺幣1,000,000萬元以下罰金
    。意圖營利而犯前項之罪者，處3年以上10 年以下有期徒刑
    ，得併科新臺幣5,000,000 萬元以下罰金。」經比較新舊法
    規定，以舊法較有利於被告，自應適用修正前臺灣地區及大
    陸地區人民關係條例第79條第1 項處斷。另被告二人與莊美
    鳳、大陸地區男子楊基玉共同以虛偽不實之結婚公證書，使
    戶政事務所不知情之公務員陷於錯誤，將上開不實結婚事項
    登載於職務上所掌之
    證上，及使承辦員警將楊基玉為莊美鳳配偶之不實事項登載
    於保證書之對保或證明機關（構）簽註意見欄簽註意見欄、
    流動人口登記聯單，足生損害於戶政、警察機關對結婚登記
    及
    謄本、大陸地區人民進入臺灣地區保證書向入出境管理局提
    出申請配偶來臺探親，使入出境管理局將婚姻不實事項登載
    在大陸地區人民進入臺灣地區旅行證申請書審核欄上，所為
    均係犯刑法第216條、第214條之行使使公務員登載不實之公
    文書罪。被告二人與莊美鳳就共同使大陸地區男子楊基玉非
    法進入台灣地區之犯行，三人間有犯意聯絡及行為分擔，均
    為共同正犯。被告二人與莊美鳳、大陸地區男子楊基玉就行
    使明知為不實之事項而使公務員登載於職務上所掌公文書之
    犯行，四人間有犯意聯絡及行為分擔，均為共同正犯。又被
    告二人先後使公務員在職務上所掌之公文書為不實登載，時
    間緊接，所犯罪名相同，顯係出於概括之犯意為之，為連續
    犯，依刑法第五56條之規定以一罪論，再被告二人使公務員
    在職務上所掌之公文書為不實登載後，復持以行使，其使公
    務員在職務上所掌之公文書登載不實之低度行為已為行使之
    高度行為所吸收，故不另論罪。公訴人就被告二人推由莊美
    鳳於91年12月18日至高雄市政府警察局三民第二分局民族路
    派出所，使員警將不實婚姻事項登載在流動人口登記聯單上
    之犯罪行為，雖未於起訴書中及，但連續犯為裁判上一罪
    ，檢察官就犯罪事實一部起訴，依刑事訴訟法第267 條規定
    ，其效力及於全部，法院自屬有權一併審理，附此敘明。被
    告二人利用不知情之黃王美津持公務員登載不實之公文書向
    入出境管理局申請大陸地區男子楊基玉進入台灣地區，而行
    使公務員登載不實公文書，應為間接正犯。再被告二人所犯
    臺灣地區與大陸地區人民關係條例第79 條第1項之非法使大
    陸地區人民進入臺灣地區罪及刑法第216條、第214條之行使
    使公務員登載不實罪，二罪間有方法結果之牽連關係，應從
    一重之臺灣地區與大陸地區人民關係條例第七十九條第一項
    處斷。
四、原審以被告罪證明確，予以論罪科刑，固非無見，惟查：(一)
    被告二人係與莊美鳳共犯使大陸地區男子楊基玉非法進入台
    灣地區之犯行，已如前述，原判決事實認被告二人與莊美鳳
    、大陸地區男子楊基玉共犯使大陸地區人民非法進入台灣地
    區犯行，即有未洽。(二)於91年11月26日，高雄市政府警察局
    三民第二分局民族路派出所員警葉秀德於大陸地區人民進入
    台灣地區保證書上對保或證明機關（構）簽註意見欄簽註「
    一、經查保證人莊美鳳確係
    證責任。二、經詢保證人莊美鳳稱：渠與被保人楊基玉係夫
    妻關係，願完全負起保證人責任」之行為，僅係證明經實際
    查核莊美鳳確係
    保證人責任，而非實際查核莊美鳳與大陸男子楊基玉間有夫
    妻關係之意見，且莊美鳳使員警葉秀德登載不實，足生損害
    於警察機關對資料管理之正確性。被告二人與莊美鳳此部分
    行為自應構成刑法第214 條之使公務員登載不實罪。原判決
    認告二人此部分不構成犯罪，亦有未當。被告甲○○、乙○
    ○上訴意旨均辯稱不知莊美鳳與楊基玉假結婚，雖均無理由
    ，但原判決既有上述可議之處，自應由本院撤銷改判。爰審
    酌被告二人利用假結婚之方式，使大陸地區人民非法入境臺
    灣，造成社會潛在之危險等一切情狀，分別量處如主文所示
    之刑，並均諭知易科罰金之折算標準。又被告乙○○前未曾
    受有期徒刑以上刑之宣告，有臺灣高等法院被告全國前案紀
    錄表及臺灣高雄地方法院檢察署刑案資料查註紀錄表可憑，
    因貪圖利益，一時失慮，致罹刑典，經此偵審程序教訓，應
    知警惕，諒無再犯之虞，且被告乙○○與被告甲○○結婚後
    ，在台灣地區並無工作，家庭經濟非佳，尚有二小孩分別就
    讀國中、小學，此有被告提出之91年度綜合所得稅各類所得
    資料清單、在學證明可佐，本院因認所宣告之刑，以暫不執
    行為適當，併諭知緩刑3年，以勵自新。
五、公訴意旨另以：被告甲○○、乙○○與莊美鳳、楊基玉共同
    基於偽造文書之犯意，先由被告甲○○於91年11月28日至大
    陸地區福州市與被告乙○○辦理假結婚，再由被告甲○○於
    91年12月16日至高雄市苓雅區戶政事務所辦理結婚登記，使
    該戶政機關公務員將被告甲○○、乙○○假結婚之不實事項
    登載於所掌之
    之正確性。被告甲○○又於92年1 月9 日委託不知情之黃王
    美津填具大陸人民進入臺灣地區旅行證申請書、保證書、委
    託書等文件，連同前開已辦結婚登記之
    出所辦理乙○○棧台手續，使各該機關之公務員將假結婚之
    不實事項登載於所掌之旅行證申請書及保證書上，足以生損
    害於中華民國對入出境之管理。因認被告甲○○、乙○○此
    部分亦共同涉犯刑法第216條、第214條之行使明知為不實之
    事項而使公務員登載於職務上所掌之公文書罪嫌。公訴人認
    被告甲○○、乙○○此部分共同涉犯刑法第216條、第214條
    之罪嫌，係以莊美鳳之陳述、被告甲○○之自白、被告乙○
    ○之中民國共和國居民身分證影本、結婚證明書、
    、大陸人民進入臺灣地區旅行證申請書、保證書等，資為論
    據。惟訊據被告甲○○、乙○○均否認有此部分犯行，均辯
    稱其二人係真結婚等語。再查，證人羅駱繼芳於原審結證稱
    ：「甲○○有到我店裡做過，好幾個月。他在我們店裡的時
    候，他跟我講他有太太。」、「甲○○在的時候，有時候忙
    得時候，會叫乙○○來幫忙。都是由甲○○打電話叫她來。
    」、「他們做完就一起下班。」等語（見原審卷第172～174
    頁），證人即被告甲○○之母余鄭惠吟於原審亦結證稱：「
    甲○○有拿結婚證書給我看過。」、「他們兩個曾經住在我
    那邊，時間很短。」、「甲○○來來去去，有時住這邊，有
    時候搬出去。」等語（見原審卷第165～166頁）。另參以被
    告乙○○於92年4月16 日返回大陸後，被告甲○○曾先後匯
    款至大陸予被告乙○○，分別如下：1. 於92年9月12日匯款
    147元美金，2.於92年10月9日匯款178元美金，3.於92 年11
    月10日匯款176.32元美金，4.於92年12月10日匯款176.22元
    美金，5.於93年1月13日匯款207元美金，6.於93 年2月10日
    匯款150元美金，7.於93年3月10日匯款180 元美金，此均有
    有彰化商業銀行大陸間接匯出匯款申請書、外匯收支或交易
    申報書及彰化商業銀行前鎮分行93年4月27日彰前鎮913號函
    附卷可憑（見原審卷第43～46、74頁）。綜上可知，被告乙
    ○○進入臺灣地區後，被告二人均有密切往來，且被告乙○
    ○亦隨時應被告甲○○要求共同工作，顯與一般假結婚者進
    入台灣地區後即各自獨居他處鮮有聯絡情形不同，況被告甲
    ○○於被告乙○○返回大陸後，仍多次匯寄金錢予被告乙○
    ○，亦顯露被告甲○○關懷之情，實難認被告二人係假結婚
    。此外，復查無其他積極證據足證被告二人假結婚，並將明
    知為不實之事項使公務員登載於職務上所掌之公文書後行使
    犯行，被告二人此部分犯行即屬不能證明。因公訴人認被告
    二人此部分與前開有罪部分屬連續犯裁判上一罪關係，故不
    另為無罪之諭知。
據上論結，應依刑事訴訟法第369 條第1 項前段、第364 條、第
299 條第1 項前段、修正前臺灣地區及大陸地區人民關係條例第
79條第1 項、刑法第11條前段、第2 條第1 項但書、第28條、第
216 條、第214 條、第55條、第41條第1 項、第74 條 第1 項、
罰金罰鍰提高標準條例第1 條前段、第2 條，判決如主文。
本案經檢察官王登榮到庭執行職務。
中　　華　　民　　國　　94　　年　　2 　　月　　4 　　日
                  刑事第九庭   審判長法   官  張明松
                                      法　官  任森銓
                                      法　官  郭玫利
以上正本證明與原本無異。
如不服本判決應於收受本判決後10日內向本院提出上訴書狀，其
未敘述上訴理由者，並得於提起上訴後10日內向本院補提理由書
狀（均須按他造當事人之人數附繕本）「切勿逕送上級法院」。
中　　華　　民　　國　　94　　年　　2 　　月　　4 　　日
                                      書記官  翁心欣
附錄本判決論罪科刑法條
中華民國刑法第216條：
行使第210 條至第215 條之文書者，依偽造、變造文書或登載不
實事項或使登載不實事項之規定處斷。
中華民國刑法第214條：
明知為不實之事項，而使公務員登載於職務上所掌之公文書，足
以生損害於公眾或他人者，處3 年以下有期徒刑、拘役或500 元
以下罰金。
臺灣地區與大陸地區人民關係條例第79條第1 項：
違反第15條第1 款規定者，處5 年以下有期徒刑、拘役或科或併
科新台幣5,000,000萬元以下罰金。
